【裁判字號】    97,上,224
【裁判日期】    980505
【裁判案由】    確認抵押債權不存在
【裁判全文】
臺灣高等法院臺南分院民事判決  97年度上字第224號
上  訴  人  大眾商業銀行股份有限公司
                        10樓之2、11樓之2及地下1樓
法定代理人  甲○○
訴訟代理人  吳小燕律師
            許登科律師
            林世勳律師
            乙○○
被  上訴人丙○○
          丁○○
上列當事人間請求確認抵押債權不存在事件，上訴人對於中華民
國97年10月16日臺灣臺南地方法院第一審判決（97年度訴字第66
3號），提起上訴，本院於98年4月21日言詞辯論終結，判決如下
：
    主  文
上訴駁回。
第二審訴訟費用由上訴人負擔。
    事實及理由
一、本件上訴人主張：訴外人董館建設有限公司（下稱董館公司
    ）於民國86年10月22日邀同被上訴人丙○○為連帶保證人
    ，向伊申貸借款（下稱系爭借款），惟董館公司於87年9月
    22日起即延滯繳款，幾經催討無效，目前董館公司尚欠伊新
    台幣（下同）2,508,045元未為清償，並因執行未果經台灣
    台南地方法院（下稱台南地院）核發債權憑證在案。而丙
    ○○於87年12月9日將其所有坐落台南市○○區○○段一小
    段43-3地號土地，應有部分1/2（下稱系爭土地），設定擔
    保債權總額200萬元，存續期間自87年12月8日起至99年12月
    7日止之抵押權（下稱系爭抵押權）登記予被上訴人丁○
    ○，致伊聲請台南地院97年度執字第1145號執行事件強制執
    行，因丁○○未聲請實行抵押權致無效果。被上訴人間之
    借款債權行為若不存在，則系爭抵押權之設定，自亦失所附
    麗而無效。而丁○○所提之中國國際商業銀行（下稱中國
    商銀）之匯款單，不足以證明其與丙○○間借貸關係之存
    在。又匯款之原因事實，可能係贈與、清償、買賣等，非僅
    借貸而已，且依現行銀行實務作業，匯款單據上不必載明匯
    款原因，自無從僅以電匯之事實證明匯款之原因，尚難因執
    有匯款單即得證明其所主張之原因關係為存在。而交付金錢
    之原因多端，或為買賣，或為贈與，或因其他之法律關係，
    甚或為被上訴人向訴外人借貸，為償還借款而為交付，非謂
    一有金錢之交付，即得推論授受金錢之雙方即屬消費借貸關
    係。若僅證明有金錢之交付，未證明借貸意思表示互相一致
    者，尚不能認有金錢借貸關係存在。故被上訴人應就金錢之
    交付與借貸意思表示相互一致負舉證責任，否則渠等主張有
    金錢借貸關係存在自無理由。且丁○○所主張之4張匯款
    單，收款人皆為陳麗月，亦即丁○○並未將金錢交付予
    丙○○，顯不成立消費借貸關系，丁○○迄未舉證證明其
    匯款之初係以貸與金錢之意思匯款予丙○○，不可僅因陳
    麗月為丙○○之妻，無視於法律關係之構成要件，而謂被
    上訴人間有消費借貸之關係存在。又在一般抵押，因必先有
    被擔保之債權存在，而後抵押權始得成立，觀之被上訴人所
    提之證物顯示，丁○○所匯之款項為共210萬元，與其抵
    押權設定契約書上所示之擔保金額200萬元不符，可見其抵
    押權所擔保之債權並非其所提匯款單所示之債權，若被上訴
    人無法證明被擔保之債權存在，其抵押權自失所附麗而無法
    成立。丙○○原得請求塗銷抵押權之設定登記，而伊既為
    丙○○之債權人，且丙○○迄未清償前開連帶保證債務
    ，又怠於行使上開權利，伊為保全債權，自得依民法第242
    條規定代位請求塗銷系爭抵押權之設定登記。爰求為(一)確認
    丙○○與丁○○間於87年12月9日就系爭土地所設定之
    第一順位200萬元抵押權及該抵押權所擔保債權不存在；(二)
    塗銷丁○○就系爭土地所設定之系爭抵押權登記之判決（原
    審為上訴人敗訴之判決，上訴人提起上訴，除求為廢棄原判
    決外，並為如上之聲明）。
二、被上訴人方面：
（一）丙○○以：伊與丁○○間確有借貸之意思表示相互一
      致，借貸之金錢亦已先後於(1)86年7月7日匯30萬元、(2)86
      年7月16日匯60萬元、(3)86年7月25日匯30萬元、(4)86年9
      月13日匯90萬元入伊配偶陳麗月之帳戶（下稱系爭帳戶）
      ，共計210萬元以資交付，依91年6月26日修正前民法第10
      18條規定，即由伊管理陳麗月之帳戶，且該債權並經登記
      為系爭抵押權所擔保，系爭抵押權之設定絕對合法，其所
      擔保債權亦明確真實等語。
（二）丁○○則以：伊於86年6月30日退休後領取數百萬元之
      退休金，因丙○○正缺錢週轉，伊乃陸續貸款累計210
      萬元，但經過1年多，丙○○所建房屋仍無法順利售出
      ，亦無法歸還上開借款，經數次溝通協調，丙○○於87
      年12月8日方同意將系爭土地設定抵押權給伊，並於同年
      月9日依法登記完畢。伊並聲請台南地院對丙○○准予
      核發97年度司促字第6457號支付命令確定；系爭抵押權之
      設定，完全依法合法取得，而丙○○之借款210萬元亦
      尚未歸還，上訴人之訴顯無理由等語，資為抗辯。
三、兩造不爭執事項：
（一）訴外人董館公司於86年10月22日邀同丙○○為連帶保證
      人向上訴人貸款953萬元，迄87年9月，董館公司延滯清償
      ，經上訴人向台南地院聲請核發支付命令確定，嗣經上訴
      人向台南地院民事執行處聲請執行債務人陳三順及董館公
      司之財產結果，於92年7月4日受償金額為2,817,267元，
      目前董館公司積欠金額為2,508,045元。
（二）系爭土地為丙○○所共有，權利範圍為1/2，於87年12
      月9日設定抵押權予丁○○，擔保債權總額200萬元，存
      續期間自87年12月8日起至99年12月7日止。
（三）被上訴人二人為兄弟關係。
四、兩造爭執事項：
    被上訴人間是否有借款210萬元之關係存在？縱認有該借款
    關係存在，系爭抵押權所擔保之借款是否即為該210萬元之
    借貸關係？
五、本院判斷：
（一）按確認法律關係不存在之訴，如被告主張其法律關係存在
      時，應由被告負舉證責任（最高法院42年台上字第170號
      判例參照）；上訴人主張：被上訴人間並無系爭200萬元
      抵押借款法律關係存在等語，惟為被上訴人所否認，並以
      前揭情詞置辯；則就被上訴人間是否存在該200萬元抵押
      借款之債權債務法律關係，即應由主張抵押借款債權存在
      之被上訴人，就系爭登記200萬元抵押借款債權存在之事
      實，負舉證之責。經查：
    (一)依被上訴人提出丁○○在中國商銀高雄分行存摺、匯款
      申請單、陳麗月活期儲蓄存款存摺等件（均影本）（見一
      審卷第25～37頁），丁○○於86年7月7日、86年7月16
      日、86年7月25日及86年9月13日依序匯款300,000元、600
      ,000元、300,000元及900,000元入丙○○之妻陳麗月在
      台南市第六信用合作社開元分社00000000000000號帳戶內
      ，核與被上訴人抗辯於前述期日借款之情節相符，已難認
      被上訴人間無上開借款之事實。又被上訴人提出系爭土地
      之他項權利證明書（影本，見一審卷第42頁）及土地登記
      謄本（影本，見一審卷第50頁）證明為該借款所擔保而設
      定抵押權，核與台南市台南地政事務所（下稱台南地政事
      務所）於97年6月27日以台南地所登字第0970005973號函
      覆所附之系爭土地設定抵押權申請書、設定契約書等相符
      （均影本，見一審卷第53～56頁），是系爭抵押權之設定
      ，足認為真實。上訴人雖質疑系爭抵押權所擔保之借款是
      否即為前述款額乙節，惟其並未舉出被上訴人間另有其他
      原因之金錢來往之實證，則其上述質疑，自無可信。
    (二)上訴人雖主張：上開丁○○所匯之款項均係匯入訴外人
      陳麗月之帳戶中，而非匯入丙○○之帳戶，因此質疑被
      上訴人間借貸關係之真實性云云，惟按消費借貸之金錢，
      不以直接交付借用人本人為必要，其依借用人之指示交付
      第三人，亦發生交付之效力。查陳麗月係丙○○之配偶
      ，關係親密，其帳戶為配偶丙○○支配使用，事所常有
      ，則被上訴人抗辯：丁○○係依丙○○指示匯入丙
      ○○指定帳戶等語（見一審卷第107頁），並不違世俗常
      情，被上訴人既一致主張渠等間上開款項之匯受，係本於
      兄弟間之借貸關係，應認被上訴人已就借貸成立之意思表
      示合致及金錢之交付之特別要件事實盡相當之舉證責任。
      又董館公司與丙○○人格各別，且上訴人主張董館公司
      向上訴人借款之時間為86年10月22日，既後於丙○○向
      丁○○借款而匯入之期間（86年7月7日、86年7月16日
      、86年7月25日及86年9月13日），要難認董館公司向上訴
      人借款即謂丙○○無向丁○○借款之必要，亦難據此
      而謂丁○○所為前開各匯款，並非貸與丙○○而匯入
      。又董館公司得向上訴人借得之額度，並非董館公司或
      丙○○所能決定，且董館公司向上訴人借得款額後如何支
      配？是否優先清償丁○○之前述匯款？事屬其經營取捨
      之決策，亦不能認董館公司向上訴人借款後未清償丁○
      ○之前述匯款，遽謂丁○○之前述匯款非因貸與丙○
      ○之關係而交付。又丁○○匯入丙○○之妻陳麗月前
      開帳戶之金錢，實際上如何細用，如非依憑原有會計帳目
      ，何能於事隔十年後猶能知悉其詳細用途？且借款對象既
      為丙○○，要難因丙○○負責董館公司，遽謂應以董
      館公司為債務人。則上訴人若主張被上訴人基於其他原因
      而為上開款額之匯受，依民事訴訟法第277條前段規定，
      自應就此有利於己之事實，負舉證之責任，查上訴人既未
      能提出上開各款係被上訴人間非基於借貸關係所匯受，則
      其空言質疑係投資、出資、買賣、清償債務或其他原因而
      交付云云，即無可採。至於上訴人又主張被上訴人為維護
      系爭祖產土地，「顯有可能」隱藏原有真實原因而編造為
      借貸和有設定抵押權之情況，丁○○「亦可能」隱藏投
      資董館公司身分乙節，均係其主觀之懷疑，既未舉出具體
      之佐證，亦無可取。況依元大商業銀行股份有限公司開元
      分行97年9月10日元開元字第0970001266號函稱：「經查
      明本行存戶陳麗月帳號00000000000000000於86.07.15、
      86.09.13均無轉帳至其他帳戶，86.07.17、86.07.28均轉
      帳匯款入台中企銀草屯分行柯美蘭帳戶。」有上開函文附
      卷可參（見一審卷第78～81頁），依其所附匯款申請書（
      影本見一審卷第80～81頁）所載匯款人均為丙○○，亦
      足明陳麗月之該銀行帳戶確有為丙○○使用之情形。顯
      難遽認被上訴人間有假意匯款，嗣後又轉存回丁○○帳
      戶之製造假債權情事。此外，上訴人復無法舉證證明被上
      訴人間上開借貸關係屬通謀虛偽而為，則其徒憑前開理由
      遽謂丁○○與丙○○間無上開借款關係存在云云，並
      無可取。
（二）依台南地政事務所97年6月27日台南地所登字第097000597
      3號函送之系爭土地設定抵押權申請書、設定契約書等申
      請資料（均影本，見一審卷第53～56頁），其擔保權利總
      金額即為200萬元，從形式上審查難認有何虛偽之情形，
      業經台南地政事務所准為設定登記在案；另依上訴人所提
      台南地院92年度重訴字第437號民事確定判決（影本見本
      院卷第116～129頁）所載，董館公司向上訴人借用之系爭
      借款，上訴人直至91年間始因董館公司未依約清償而聲請
      台南地院91年度執字第7617號拍賣抵押物事件部分受償，
      依其主張受償利息之期間為90年7月6日起至92年7月4日止
      （見本院卷第117頁），可見董館公司係自90年7月6日起
      未付利息而應負遲延責任，斯時已在系爭抵押權設定登記
      後近3年，衡情當無由被上訴人虛偽設定該抵押權以規避
      上訴人求償之動機。上訴人既未能舉證證明系爭抵押權之
      設定係出於被上訴人間所虛偽設定或舉出其他不存在之事
      證，則其請求抵押權人丁○○塗銷該抵押權之設定登記
      ，亦難認為有據。
（三）綜上所述，丁○○確於86年7月7日匯30萬元、86年7月1
      6日匯60萬元、86年7月25日匯30萬元、86年9月13日匯90
      萬元，共計210萬元，皆匯入丙○○之配偶陳麗月系爭
      帳戶中，嗣於87年12月間為擔保系爭借款債權，乃以丙
      ○○之系爭土地為丁○○設定抵押，擔保債權總額200
      萬元，未逾被上訴人間實際債權額，被上訴人抗辯其間有
      逾200萬元之借貸關係存在，足堪採信。而上訴人於被上
      訴人就前匯款已為借貸關係而交付為相當證明後，並未能
      進一步證明前開各次匯款係因其他原因而非因借貸關係而
      匯入，則其以上開各次匯款非因借貸關係而匯入，遽爾主
      張系爭抵押權所擔保之借款債權200萬元不存在，從屬之
      系爭抵押權亦不成立云云，即難認為正當。又丙○○既
      無得請求丁○○塗銷系爭抵押權之設定登記之理由，上
      訴人自無由代位行使之。從而，上訴人請求(一)確認丙○
      ○與丁○○間於87年12月9日就系爭土地所設定第一順
      位200萬元抵押權及該抵押權所擔保之債權不存在。(二)
      丁○○於系爭不動產所為之抵押權登記應予塗銷，均非正
      當，不應准許。原審因而為上訴人敗訴之判決，經核於法
      洵無違誤。上訴論旨指摘原判決不當，求予廢棄改判，為
      無理由，應予駁回。
六、本件待證事實已臻明確，兩造其餘之主張及攻擊或防禦方法
    ，經本院斟酌後，認均不生影響本院所為上開論斷，自無再
    予一一審論之必要，附此敘明。
七、據上論結，本件上訴為無理由，依民事訴訟法第449條第1項
    、第78條，判決如主文。
中    華    民    國    98    年     5    月    5     日
                  民事第一庭    審判長法  官    林金村
                                      法  官    張世展
                                      法  官    蘇清恭
上為正本係照原本作成。
如對本判決上訴，須於判決送達後20日內向本院提出上訴狀，未
表明上訴理由者，應於上訴後20日內，向本院提出理由書（須附
繕本）。依法須繳納裁判費並應委任律師為訴訟代理人，始得上
訴。
中    華    民    國    98    年     5    月    5     日
                                      書記官    李梅菊
【附記】
民事訴訟法第466條之1：
(1)對於第二審判決上訴，上訴人應委任律師為訴訟代理人。但上
  訴人或其法定代理人具有律師資格者，不在此限。
(2)上訴人之配偶、三親等內之血親、二親等內之姻親，或上訴人
  為法人、中央或地方機關時，其所屬專任人員具有律師資格並
  經法院認為適當者，亦得為第三審訴訟代理人。
民事訴訟法第466條之2：
上訴人無資力委任訴訟代理人者，得依訴訟救助之規定，聲請第
三審法院為之選任律師為其訴訟代理人。


司法院資訊處製作；財團法人民間司法改革基金會備份。
